臺灣高等法院刑事判決　　　　　　　　　　　　　　九十年度上訴字第三三三七號
　　上　訴　人　臺灣台北地方法院檢察署檢察官
　　上　訴　人
　　即　被　告　乙○○
　　指定辯護人　本院甲○辯護人
右上訴人，因被告違反毒品危害防制條例案件，不服臺灣台北地方法院八十九年度訴
緝字第一六八號，中華民國九十年九月六日第一審判決（起訴案號：臺灣台北地方法
院檢察署八十四年度偵字第三八七九號、第三九○一號、第四二七五號）提起上訴，
本院判決如左：
    主  文
原判決關於轉讓禁藥及定執行刑部分撤銷。
乙○○連續明知為禁藥而轉讓，處有期徒刑拾月。
其餘上訴駁回。
    事  實
一、乙○○於民國七十八年間曾因違反藥物藥商管理法等案件，經本院裁定定應執行
    有期徒刑二年八月，刑期自八十一年三月二十日起至八十三年四月二十四日止（
    台灣台北地方法院檢察署八十一年度執減更字第三一○號），惟其於八十一年間
    復因肅清煙毒條例等案件，經本院裁定定應執行有期徒刑五年二月，並經台灣台
    北地方法院檢察署以八十三年度執更字第九四一號換發指揮書，刑期自八十三年
    四月二十五日起接續前案執行至同年八月十八日止縮刑假釋出獄，迄八十八年三
    月十八日縮刑期滿執行完畢（以上不構成累犯，最高法院八十九年台上字第一二
    三號判決參照）。詎仍不知悔改，明知安非他命業經行政院衛生署公告列為禁藥
    管理，不得轉讓，竟基於轉讓禁藥安非他命之概括犯意，於八十四年一月至二月
    上旬，在其台北市○○路三一五號八樓公司所在地及台北市○○○路○段二十三
    巷九弄十六號二樓住處等地，連續無償轉讓安非他命予丁○○吸食三次。
二、案經台北市政府警察局中山分局報請暨台北市政府警察局大同分局報請改制前之
    台灣台北地方法院士林分院檢察署呈請台灣高等法院檢察署核轉台灣台北地方法
    院檢察署檢察官偵查起訴。
    理  由
壹、有罪部分：
一、訊據上訴人即被告乙○○雖對右揭提供安非他命予丁○○吸食之事實坦認不諱，
    惟否認涉有轉讓安非他命之犯行，上訴辯稱：伊係在吸食安非他命時適逢丁○○
    入內，順便讓其吸十數口而已，並無將安非他命轉讓丁○○自行吸食，故伊係犯
    幫助吸食罪，而非轉讓禁藥罪。
二、經查：被告無償轉讓安非他命予丁○○三次，業據被告於原審九十年五月二十四
    日調查期日前多次庭訊時所坦承，被告於原審八十九年十二月七日庭訊時陳稱：
    有給丁○○吸食安非他命等語，且證人丁○○於警訊、偵查中均證實是被告前後
    三次送安非他命給他吸用，被告事後雖辯稱係伊在吸食過程，順便讓鄭某吸十數
    口云云，實屬事後卸責之詞，委無可採，事證明確，犯行堪以認定。
三、查安非他命業經行政院衛生署於六十九年十二月八日以衛署藥字第三○一一二四
    號公告，列入藥物藥商管理法第十六條第一款（後修正為藥事法第二十二條第一
    款）之「禁藥」管理，禁止輸入、製造，並自七十年六月一日起禁止販賣，嗣於
    七十五年七月十一日以衛署藥字第五九七六二七號公告禁止使用在案，且安非他
    命雖經該署於七十九年十月九日以衛署藥字第第九○四一四二號公告列入化學合
    成類麻醉藥品管理在案，惟其仍屬「禁藥」之一種，並未因嗣併列入化學合成類
    麻醉藥品管理而有所變異，業經行政院衛生署於八十一年二月二十一日以衛署藥
    字第八一○六六六九號函明示斯旨甚詳。惟被告行為後，立法院業於八十六年十
    月三十日三讀通過將肅清煙毒條例易名為毒品危害防制條例，已將安非他命列為
    第二級毒品，將海洛因列為第一級毒品，該條例並於八十七年五月二十日經總統
    以華總（一）義字第八七○○○九九八六○號令修正公布名稱及全文三十六條，
    於同年月二十二日生效。其中轉讓第二級毒品者，依該條例第八條第二項之規定
    ，法定刑為六月以上五年以下有期徒刑，得併科新台幣七十萬元以下罰金，較之
    藥事法第八十三條第一項之法定刑為五年以下有期徒刑，得併科新台幣十萬元以
    下罰金為重，比較新舊法之結果，被告轉讓安非他命之行為，應依刑法第二條第
    一項但書之規定，適用行為時法之規定論處。核被告轉讓安非他命予丁○○吸食
    之行為，係犯藥事法第八十三條第一項之明知為禁藥而轉讓罪，其先後三次轉讓
    行為，時間緊接，罪名與構成要件相同，顯係基於概括犯意而為，應依連續犯之
    規定論以一罪，並加重其刑。原審予以論罪，固非無據。惟查以原審係以被告涉
    犯藥事法之罪名論處，對於其持有安非他命之行為，並無所謂持有之低度行為，
    為轉讓之高度行為所吸收，而不另論罪之適用說明，原審予以論列，實有未合，
    又扣案之殘留安非他命（量微無法秤重）之塑膠袋一個、錫箔紙二張（其中壹張
    有安非他命殘渣，量微無法秤重，另壹紙則無）及吸管二支，非屬轉讓犯行下之
    違禁物或被告所有並供犯罪所用之物，原審依刑法第三十八條第一項第一款、第
    二款之規定宣告，亦有未合。上訴人即被告上訴意旨，仍執前詞，指摘原判決不
    當，請求撤銷改判，雖無理由，惟原判決關於轉讓禁藥部分既有上開可議之處，
    即無從予以維持，應由本院對此部分暨定執行刑予以撤銷改判，爰審酌被告之素
    行、轉讓之次數及犯後態度等一切情狀，量處如主文第二項所示之刑。
貳、無罪部分：
一、公訴意旨另以：被告乙○○與丙○○係台北監獄服刑認識之朋友，丙○○於八十
    三年九月十七日假釋後，即於同年月十九日以電話連絡被告，並約在台北市○○
    路三一五號八樓處見面，被告即販賣約一千元之海洛因毒品予丙○○，並以注射
    針筒為丙○○施打三次。因認被告涉犯原肅清煙毒條例第五條第一項之販賣毒品
    罪及毒品危害防制條例第十條第一項之幫助施用第一級毒品罪（此罪名業經蒞庭
    檢察官到庭告知）。
二、惟按犯罪事實應依證據認定之，無證據不得推定其犯罪事實；不能證明被告犯罪
    者，應諭知無罪之判決，刑事訴訟法第一百五十四條、第三百零一條第一項分別
    定有明文。又認定犯罪事實，所憑之證據，雖不以直接證據為限，間接證據亦包
    括在內，然無論直接或間接證據，其為訴訟上之證明，須於通常一般之人均不致
    於有所懷疑，而得確信其為真實之程度者，始得據之為有罪之認定，倘其證明尚
    未達到此一程度，而有合理性懷疑之存在時，即無從為有罪之認定，最高法院著
    有七十六年台上字第四九八六號判例可資參照。經核，公訴人認被告涉犯前開罪
    嫌，無非係以證人丙○○於檢警偵訊時之證詞及台灣台北監獄函附之被告、丙○○在監服刑資料查詢表為其主要論據。
三、訊據被告堅決否認涉有前開犯行，辯稱：伊不認識丙○○，可由台灣台北監獄函
    附之伊及丙○○在監服刑資料查詢表得知，伊於八十一年至八十三年間係在台灣
    台北監獄第十七工場，丙○○不知在何單位，而該監獄有四千多人，是雖在同一
    監獄，但並不認識，且海洛因是很貴的東西，伊不可能以一千元賣給丙○○，伊
    外號也不是丙○○警訊時所說的「老包」，又丙○○所指販賣者之年齡與特徵，
    與伊當時年齡及身體特徵，均不相同等語。
四、經查，雖證人丙○○於八十三年九月二十日為警查獲後，當日在警局所為兩次供
    述及次日在檢察官訊問時，有為不利於被告之指證，然當時被告並不在場，丙○○為前開指證時，顯然係依警方提供之口卡指認，而其所指證之對象是否確為被
    告一節，業經其於原審九十年四月二十六日、六月十九日審理時及本院九十一年
    一月四日到庭均堅詞否認，稱：我作筆錄時一直吐，不省人事，我不記得說過什
    麼話，我父親來看我時，我還躺在分局內不能動，我醒來後就沒有作筆錄，我只
    記得我提到一個綽號叫「老包」的，刑事局的人一直提一些資料要我看是不是這
    個，我精神恍恍忽忽如何答，我也不知道，我記得沒有指認乙○○，（老包）不
    是（在庭之被告），老包比較胖、矮，有戴眼鏡，大約四、五十歲，講台語，老
    包是在台北監獄認識的。我記得沒有人讓我指認（被告的年齡、特徵〈刺青〉）
    ，資料是刑事局給我的，我也不知道，我只講外號「老包」，其他資料都是刑事
    局的人寫的。當時我作筆錄是昏昏的，大概是藥物反應，應該是海洛因。我當時
    沒有提到被告特徵、我只提到一個外號叫「老包」的人，其他都是警察寫的。我
    剛要做筆錄時還吐了，我沒有看過警察做的筆錄。（見原審卷第一七四頁以下、
    本院九十一年一月四日訊問筆錄第三頁以下）等語，是其前開檢警偵訊時所為指
    證被告之情節，是否為真，不能遽信。而丙○○於八十三年九月二十日十一時許
    在警局初訊時所述（見八十三年度偵字第八九二八號卷第五頁背面至第七頁）為
    ：我並未購買而是一名男子叫乙○○給我的，是他幫我注射的．．在乙○○公司
    注射，地點我不清楚、（乙○○正確年籍）不知道．．、（乙○○）年約五十一
    歲，臉上、身上、手上皆有老人斑，鼻子較挺，身上右肩有刺青，刺有一位日本
    姑娘的頭，旁邊有花及眼鏡蛇等語，與其於同日十五時許在警局複訊時所述：我
    是從九月十九日二十三時三十分至台北市○○○路乙○○所租用公司內．．由乙○○以針筒方式向我右手掌背注射血管三次．．我向乙○○購買海洛因代價壹仟
    元（因為我剛出獄比較沒錢算便宜）．．、就是警方提供口卡片中的乙○○沒錯
    ，我當場指認．．等語（見前開第八九二八號偵卷第四頁）比較，初未指證其有
    購買、不清楚地點、不知對方正確年籍而僅能指認年齡及特徵，繼則能明確指出
    時間、地點、購買價格及口卡所載之被告，再以此與其於次日（即八十三年九月
    二十一日）檢察官偵訊時證稱：八十三年九月十九日晚上十時許至．．共施打三
    次，在民權東路乙○○公司處施打、（毒品）乙○○給我的，我有拿一千元給他
    請他幫我買、（一千元）他沒有向我要，是我不好意（思）才給他錢，給他一千
    元是我自己決定、我給他一千元他應賺等語（見前開第八九二八號偵卷第十頁至
    第十一頁）比較，不惟就其施打海洛因之開始時間、地點有所出入，且似又不認
    其主動交付之一千元係購買之對價，而係代買之價格；且當時被告之公司所在地
    係在台北市○○路三一五號八樓，已如前述，既非在丙○○前開警訊時所稱之台
    北市○○○路，亦非在其前開檢察官偵查所說之台北市○○○路，又被告身體之
    特徵係右肩及左肩各有刺青，右肩為一女人頭及花紋，左肩為一眼鏡蛇，有本院
    當庭拍攝被告之照片兩幀附卷可佐（置於原審證件存置袋內），與丙○○前開指
    認對象之身體特徵，亦不相同；此外，經本院函查中華電信股份有限公司台灣北
    區電信分公司有關行動000000000之使用人為史東泰而非被告，地點為
    松山區○○街，亦非被告公司之松江路。（見本院卷第一一二頁）則丙○○於前
    開檢警偵訊時所為指證情節，就所指證之對象、施打開始之時間、施打地點及交
    付金錢之目的有所出入，既有瑕疵可指，亦不足採，且此瑕疵，適足證明其於原
    審及本院審理時所證：伊當時精神恍恍忽忽等語，應非虛言。是丙○○前開尚有
    瑕疵之檢警偵訊時所為供述，不足認被告確有販賣海洛因之犯行。至於被告於原
    審八十九年十二月七日審理時到案初訊坦承：伊與丙○○認識等語（見原審卷第
    三一頁），與其嗣後改稱：與丙○○不認識云云，前後所述不一，且被告及丙○○均係於八十一年至八十三年間在台灣台北監獄服刑，有台灣台北監獄九十年七
    月十一日北監守總籍字第四六八九號函附之渠二人在監服刑資料查詢表（見原審
    卷第二○九頁以下）在卷可稽，依前開資料顯示，二人並非在同一工廠，故被告
    辯稱：伊與丙○○並不認識云云，尚屬可採。縱然二人有所認識，然依前開所述
    ，亦不得據證人丙○○之證詞即認被告有販賣海洛因之犯行，自不待言，是在別
    無佐證之情況下，尚難認定被告有販賣毒品之犯行。此外，又查無其他積極證據
    ，足認被告確有販賣毒品海洛因之情事，應認不能證明被告犯罪，依法應諭知無
    罪之判決。
五、檢察官上訴意旨以：被告販賣海洛因予丙○○及幫助丙○○施用海洛因之犯罪事
    實，業據證人丙○○於警訊及偵訊時證述甚詳，雖證人丙○○於原審審理時翻異
    前詞，改稱渠不認識被告，渠於制作警訊筆錄及偵訊筆錄時意識不清，警訊筆錄
    係警察自行記載，渠未曾指認被告云云。然被告與證人丙○○相識之事實，業經
    原審所是認，且有臺灣台北監獄九十年七月十一日北守總籍字第四六八九號函所
    附之其二人在監服刑資料查詢表在卷可稽，足見證人丙○○於原審審理時所述，
    顯係事後卸責之詞，不足採信。再者，證人丙○○於警訊時曾明確指認被告之年
    齡特徵為「年約五十一歲，臉上、身上、手上皆有老人斑，鼻子較挺，身上右肩
    有刺青，刺有一位日本姑娘的頭，旁邊有花及眼鏡蛇」，經核與被告於原審審理
    時所自述之年齡及身體特徵大致相符，並有原審當庭拍攝被告之照片二張為證，
    衡以常情，若非證人丙○○與被告熟識，實無法為如此詳細明確之陳述，亦足證
    證人丙○○於製作警訊筆錄時卻係意識清醒，否則警察又不識被告，被告口卡片
    上又未記載其身上刺青，如何對被告身體特徵能如此詳盡之記載，足認證人丙○○於警偵所為之筆錄係出於清醒及自由之意識，原審以位置尚有差異，即遽認丙○○於警訊所為之陳述不可採，實有未洽。然本院查被告與丙○○縱然認識，但
    年齡差距甚大，亦未必熟識，更不得據雙方認識即認被告當然有販賣海洛因予丙○○之犯行，況丙○○於原審及本院稱被告之資料均係刑事局所提供，對被告身
    上特徵所述之位置不符，身上有相同特徵亦不乏其人，原審在別無佐證之情況下
    ，認不能遽認被告有販賣毒品之犯行，又查無其他積極證據，足認被告確有販賣
    毒品海洛因之情事，以不能證明被告犯罪，依法諭知無罪之判決，經本院核其認
    事用法，洵無違誤，上訴人即臺灣台北地方法院檢察署檢察官仍陳詞上訴，核無
    理由，應予駁回。
據上論斷，應依刑事訴訟法第三百六十八條、第三百六十九條第一項前段、第三百六
十四條、第二百九十九條第一項前段、藥事法第八十三條第一項、刑法第二條第一項
但書、第十一條前段、第五十六條，判決如主文。
本案經檢察官蔡薰慧到庭執行職務。
中      華      民      國      九十一     年     四      月      四    日
                              台灣高等法院刑事第四庭
                                  審判長法  官  蔡  永  昌
                                        法  官  陳  榮  和
                                        法  官  周  煙  平
右正本證明與原本無異。
如不服本判決應於收受送達後十日內向本院提出上訴書狀，其未敘述上訴之理由者並
得於提起上訴後十日內向本院補提理由書（均須按他造當事人之人數附繕本）。
                                        書記官  蕭  麗  珍
中      華      民      國    九十一    年      四      月      八      日
附錄：本案論罪科刑法條全文
藥事法第八十三條第一項
明知為偽藥或禁藥，而販賣、供應、調劑、運送、寄藏、牙保、轉讓或意圖販賣而陳
列者，處五年以下有期徒刑，得併科新臺幣十萬元以下罰金。
